臺灣高等法院民事判決　　　　　　　　96年度上國易字第16號
上　訴　人　　台北縣政府高灘地工程管理處
法定代理人　　丙○○
訴訟代理人　　劉陽明律師
　　　　　　　陳璧秋律師
被上訴人　　　乙○○
兼法定代理人　甲○○
上列當事人間請求國家賠償事件，上訴人對於中華民國96年6月
21日臺灣板橋地方法院96年度國字第4號第一審判決提起上訴，
本院於96年11月20日言詞辯論終結，判決如下：
    主  文
上訴駁回。
第二審訴訟費用由上訴人負擔。
    事實及理由
甲、程序方面：
一、按依國家賠償法請求損害賠償時，應先以書面向賠償義務機
    關請求之；賠償義務機關拒絕賠償，請求權人得提起損害賠
    償之訴，國家賠償法第10條第1項、第11條第1項前段定有明
    文。
二、上訴人雖稱：被上訴人於起訴前未向該機關以書面請求賠償
    ，起訴不合程式，應以裁定駁回被上訴人之訴等語。惟查被
    上訴人於民國 (下同)95 年1月24日以書面向台北縣政府水
    利局請求損害賠償，上訴人之上級機關即台北縣政府於95年
    4月17日函覆稱與其公共設施設置或管理不當無關而拒絕賠
    償，被上訴人復於95年10月26日向台北縣政府請求國家賠償
    ，台北縣政府於95年11月11日函覆稱其已於95年4月17日拒
    絕賠償，故再度拒絕賠償，此有請求賠償書與拒絕賠償書可
    稽。台北縣政府係以公有公共設施管理無缺失為由拒絕賠償
    ，並非以其非賠償義務機關為由拒絕賠償，亦未依國家賠償
    法施行細則第19條規定，通知其下級機關之上訴人機關受理
    及副知被上訴人。嗣被上訴人對台北縣政府提起本件訴訟，
    上訴人出庭應訊，被上訴人當庭變更名稱將被告更正為台北
    縣政府河川高灘地維護管理所。按國家賠償法第10條規定之
    立法目的在於疏減訟源，並使受害人得由協議程序迅速獲得
    賠償。本件上訴人之上級機關台北縣政府經被上訴人為書面
    要求後2度以函文明示拒絕賠償，上訴人亦親自到庭表明拒
    絕賠償，被上訴人核無必要再以書面向上訴人請求賠償，應
    認被上訴人已踐行起訴前以書面請求賠償之程序，其提起本
    件訴訟於法並無不合。
乙、實體方面：
一、被上訴人主張：被上訴人甲○○之夫、被上訴人乙○○之父
    江彰祐於94年5月15日駕駛小貨車行經台北縣二重疏洪一路
    時，遇有豪雨積水淹沒道路及附近土地，致車輛拋錨，江彰
    祐下車，經停車場往木槌球場右側地勢較高處之小道路，欲
    往堤防方向逃生，因為小道路與堤防之間有一條低於路面之
    疏洪溝，用於蓄水疏洪，惟未豎立任何禁止或警告標誌，亦
    未設有柵欄，致江彰祐誤入疏洪溝，慘遭滅頂，江彰祐溺斃
    之疏洪溝（從疏洪十路往左到疏洪八路），沒有任何禁止或
    警示標誌，而右邊段（從疏洪十路往右到疏洪十二路再至近
    中山橋下段）的疏洪溝，卻有設置約100公分高之圍籬，同
    一條疏洪溝，存在相同的風險，一段有設置圍籬，另一段卻
    闕如，上訴人在系爭疏洪溝之管理顯有缺失。又案發當日凌
    晨一場豪雨導致道路積水，上訴人竟未派員封閉該疏洪道路
    ，任由人車通行，致江彰祐行駛至該處車輛拋錨發生溺斃，
    亦有管理上之缺失。江彰祐死亡時，被上訴人乙○○年僅1
    歲餘（92年11月22日生），至20歲成年，尚有18餘年之久，
    以每月扶養費用新台幣（下同）2萬元計算，被上訴人乙○
    ○至成年需要432萬元之扶養費，被上訴人乙○○僅請求216
    萬元之扶養費，另被上訴人甲○○喪夫，家庭破碎，還要扶
    養幼子，內心痛苦不堪，被上訴人乙○○年幼失父，無親情
    可賴，不無影響其人格發展，為此被上訴人甲○○、乙○○
    各請求慰撫金10萬元，為此提起本件國家賠償之訴等語。並
    聲明：駁回上訴。（被上訴人於原審請求上訴人給付甲○○
    10萬元、乙○○226萬元，原審判決上訴人應給付乙○○113
    萬元、甲○○5萬元，上訴人就其所受敗訴判決部分提起上
    訴，被上訴人並未就其所受敗訴判決部分提起上訴，此部分
    判決已告確定。）
二、上訴人辯稱：系爭疏洪溝除臨馬路一側已設有圍籬加以阻隔
    外，疏洪溝前方即作為木槌球場使用，以土堆及樹籬與疏洪
    溝加以區隔，另外三邊（含停車場進入之方向）均設有50公
    分之圍籬，將木槌球場及疏洪溝圍繞其間，非如被上訴人所
    稱未於疏洪溝四週設置柵欄，上訴人機關對此公共設施之設
    置與管理，並無欠缺。二重疏洪道乃為疏解新店溪及大漢溪
    洪流所設置，因此，上訴人於越堤道路入口處皆設有「疏洪
    道易淹水豪大雨期間請勿進入」之警告標示，以促民眾注意
    並維護安全，江彰祐無視豪大雨已造成疏洪道內淹水之事實
    ，逕自駛入，致車輛拋錨，核以江彰祐小貨車拋錨處至事故
    發生之地點，實有相當之距離，倘如被上訴人所稱江彰祐當
    時離開小貨車係為走向堤防，等待吊車業者前來救援，則江
    彰祐若循原疏洪一路前進至堤防，不致發生本件事故，惟按
    貨車至水池之相對位置觀之，可以推知江彰祐當時應係自貨
    車拋錨處旁之停車場進入，並於穿越停車場後，前進至木槌
    球場處，由於該木槌球場周邊設有50公分高之圍籬，江彰祐
    勢必跨越圍籬方能進入木槌球場，因當日淹水情況嚴重，洪
    水已溢出溝渠，氾流至附近土地，形成汪洋一片，致無法判
    別原有地形地物，然江彰祐仍冒險涉水前進，因誤判身陷疏
    洪溝內，慘遭滅頂，其死亡係因天災及其個人危險行為所致
    ，與系爭公共設施之設置或管理無涉，被上訴人依國家賠償
    法第3條第1項規定請求賠償，實無理由等語。並上訴聲明：
    (一)原判決不利於上訴人部分廢棄。(二)上廢棄部分，駁回被上
    訴人在第一審之訴。
三、兩造不爭執之事實：
　(一)被上訴人甲○○之夫、被上訴人乙○○之父江彰祐於94年5
  月15　日駕駛小貨車行經台北縣二重疏洪一路時，遇有豪雨積
  水淹沒道路及附近土地，致車輛拋錨，江彰祐下車，經過停車
  場往堤防方向涉水前進，途中身陷疏洪溝內溺斃死亡。
　(二)上訴人機關為系爭疏洪溝之設置管理機關，疏洪溝之設置目
    的在於蓄水疏解洪水。
四、被上訴人主張：上訴人設置之疏洪溝用於蓄水疏洪，惟未豎
    立任何禁止或警告標誌，亦未設有柵欄，致江彰祐誤入疏洪
    溝慘遭滅頂，江彰祐溺斃之疏洪溝（從疏洪十路往左到疏洪
    八路），沒有任何禁止或警示標誌，而右邊段（從疏洪十路
    往右到疏洪十二路再至近中山橋下段）的疏洪溝，卻有設置
    約100公分高之圍籬，同一條疏洪溝，存在相同的風險，一
    段有設置圍籬，另一段卻闕如，上訴人機關在系爭疏洪溝之
    管理顯有缺失。又案發當日凌晨一場豪雨導致道路積水，上
    訴人竟未派員封閉該疏洪道路，任由人車通行，致江彰祐行
    駛至該處車輛拋錨發生溺斃，亦有管理上之缺失，其得請求
    上訴人機關賠償等語。上訴人辯稱：系爭疏洪溝除臨馬路一
    側設有整片式圍籬加以阻隔外，疏洪溝前方即作為木槌球場
    使用，以土堆及樹籬與疏洪溝加以區隔，另外三邊（含停車
    場進入之方向）均設有50公分之圍籬，將木槌球場及疏洪溝
    圍繞其間，非如被上訴人所稱未於四週設置柵欄設備，上訴
    人對此公共設施之設置與管理，並無欠缺。上訴人於越堤道
    路入口處皆設有「疏洪道易淹水豪大雨期間請勿進入」之警
    告標示，以促民眾注意並維護安全，江彰祐無視豪大雨已造
    成疏洪道淹水之事實，逕自駛入致車輛拋錨，當日淹水情況
    嚴重，洪水已溢出溝渠，氾流至附近土地，形成汪洋一片，
    致無法判知原有地形地物，然江彰祐仍冒險涉水前進，因誤
    判身陷疏洪溝內，慘遭滅頂，其死亡係因天災及其個人危險
    行為所致，與系爭公共設施之設置或管理無涉等語。經查：
  (一)被害人江彰祐溺斃之疏洪溝，四週並無柵欄設置，上訴人所
    指疏洪溝臨馬路之圍籬，實際上係另一條與死者行駛道路平
    行道路之護欄，該護欄並非緊臨系爭疏洪溝而設，護欄與疏
    洪溝之間尚有一段距離，中間為草地，疏洪溝再隔草地過去
    始為木槌球場，木槌球場四週固有以高約50公分之圍籬及矮
    樹叢包圍，以防止槌球滾出，但該圍籬並非為隔離疏洪溝而
    設置，就疏洪溝兩側而言，仍為草地，並無設置柵欄，有照
    片附卷可證，上訴人於本院審理時亦自承：疏洪溝沿道路的
    一邊有欄柵，而另一邊沒有欄柵，因係供民眾休閒之用，所
    以沒有欄柵，疏洪道在平時下大雨就是容易淹水的地方等語
    。故上訴人辯稱：系爭水池除臨馬路一側設有整片式圍籬加
    以阻隔，其餘三邊均設有50公分之圍籬，將木槌球場及疏洪
    溝圍繞其間等語，即與事實不符。
  (二)上訴人既然在疏洪道開闢停車場與木槌球場供民眾使用，民
    眾自有可能進入停車場與木槌球場附近之土地，疏洪溝即位
    於停車場及木槌球場之後方，上訴人未在系爭疏洪溝旁設置
    禁止或警告標示，禁止行人靠近，又未在系爭疏洪溝之兩側
    設置柵欄，防止行人誤入，相較上訴人在另一段疏洪溝兩側
    有設置柵欄而言，上訴人在系爭疏洪溝之管理上難謂無欠缺
    。而死者溺斃當日淹水情況嚴重，洪水溢出疏洪溝，氾流至
    附近土地，形成汪洋一片，無法判別原有地形地物，為上訴
    人所自承，且從相驗警員於隔日至溺斃現場所拍攝之照片，
    亦可見洪水淹至路面，行人無法判斷何者為疏洪溝，何者為
    路面，上訴人未設置禁止或警告標示禁止行人靠近疏洪溝，
    亦未設置柵欄，此時被害人江彰祐以為從停車場後方之土地
    可以通往堤防，卻誤入疏洪溝溺斃，其死亡與上訴人管理上
    之缺失自有因果關係。上訴人應依國家賠償法第3條第1項之
    規定，就江彰祐之死亡，負損害賠償責任。
五、關於被上訴人得請求賠償之損害及金額，茲分述如下：
  (一)按不法侵害他人致死者，對於支出醫療及增加生活上需要之
    費用或殯葬費之人，亦應負損害賠償責任；被害人對於第三
    人負有法定扶養義務者，加害人對於該第三人亦應負損害賠
    償責任；不法侵害他人致死者，被害人之父、母、子、女及
    配偶，雖非財產上之損害，亦得請求賠償相當之金額，民法
    第192、194條分別定有明文。
  (二)乙○○扶養費部分：
    被上訴人乙○○於92年11月22日生，於112年11月22日成年
    ，被害人江彰祐於94年5月15日死亡，自其死亡至112年11月
    21日止，尚有18年又190日即18.52年。本院審酌行政院主計
    處公布94年度台北市平均每人每月消費支出2萬4802元（即
    平均每戶3.15人，每年消費支出93萬7499元，每人每月之消
    費支出為2萬4802元（93萬7499元÷3.15÷12），以及被上
    訴人甲○○自承伊原本沒有工作，江彰祐死亡後在超市打工
    以就近照顧小孩，江彰祐死亡前為家庭經濟主要來源，從事
    賣魚工作，每月給伊2萬元作為伊及小孩生活費等情狀，認
    乙○○請求每月扶養費為2萬元為適當。被上訴人甲○○及
    江彰祐對乙○○應共同負擔扶養義務，本院再審酌江彰祐死
    亡前主要負擔子女扶養費，甲○○主要負擔照顧子女義務及
    甲○○名下雖登記有不動產，但已提供予公婆居住，為上訴
    人所不爭等情狀，認甲○○應負擔扶養費為每月4000元，江
    彰祐應負擔扶養費為每月1萬6000元，即每年19萬2000元（
    1萬6000元x12）。按複式霍夫曼計算扣除中間利息後，被上
    訴人乙○○得請求賠償之扶養費為256萬3318元（年別5%複
    式霍夫曼計算法（第一年不扣除中間利息），其計算式為：
    [19萬200 0元x13.00000000（此為應受扶養18年之霍夫曼係
    數）+19萬2000元x0.52x（13.0000 0000 -00.00000000）
    ]=0000000，小數點以下四捨五入）。被上訴人乙○○僅請
    求賠償216萬元之扶養費，自屬有據。
  (三)被上訴人2人請求慰撫金部分：
  　被上訴人驟失夫及父，精神上自受有痛苦，得請求上訴人賠
    償慰撫金。斟酌被上訴人甲○○金甌商職畢業，之前為家庭
    主婦、目前在超市打工、有不動產（見稅務電子閘門財產所
    得調件明細表），被上訴人乙○○年幼喪父等一切情狀，被
    上訴人2人各請求慰撫金10萬元，並無不合，應予准許。
  (四)按損害之發生或擴大，被害人與有過失者，法院得減輕賠償
    金額，或免除之，民法第217條第1項定有明文。江彰祐明知
    積水嚴重，汪洋一片，無法判別地形地物，仍冒險涉水，致
    誤入疏洪溝內慘遭滅頂，對於損害之發生與有過失，爰斟酌
    被害人過失程度與上訴人未於疏洪溝附近設置禁止或警告標
    示及柵欄之情節，認應減輕上訴人機關50%之賠償責任為適
    當，則乙○○得請求賠償金額為113萬元，甲○○得請求賠
    償金額為5萬元。
六、從而被上訴人依國家賠償法請求上訴人給付乙○○113萬元
    、甲○○5萬元，均為有理由，應予准許。是則原審判命上
    訴人如數給付，於法並無不合。上訴意旨指摘原判決不當，
    求予廢棄改判，為無理由，應予駁回。
七、本件事證已臻明確，兩造其餘主張與舉證，無一一論列之必
    要，併此敘明。
丙、據上論結，本件上訴為無理由，依民事訴訟法第449條第1項
    、第78條，判決如主文。
中　　華　　民　　國　　96　　年　　11　　月　　27　　日
　　　　　　　　　　民事第十三庭
                    　  審判長法　官　黃嘉烈
　　　　　　　　　　　　      法　官  吳燁山
　　　　　　　　　　　  　    法　官  高鳳仙
正本係照原本作成。
不得上訴。
中　　華　　民　　國　　96　　年　　11　　月　　29　　日
　　　　　　　　　　　　　　　書記官　黃慶霽
